【裁判字號】    96,上訴,3570
【裁判日期】    970611
【裁判案由】    誣告等
【裁判全文】
臺灣高等法院刑事判決                96年度上訴字第3570號
上  訴  人  臺灣臺北地方法院檢察署檢察官
上  訴  人
即  被  告  甲○○
選任辯護人  蔡文玉律師
上列上訴人因被告誣告等案件，不服臺灣臺北地方法院96年度訴
字第742號，中華民國96年8月1 日第一審判決（起訴案號：臺灣
臺北地方法院檢察署95年度偵字第23502 號），提起上訴，本院
判決如下：
    主  文
上訴駁回。
    事  實
一、緣乙○○因信用不佳，無法以其本人名義向銀行申請信用卡
    使用，遂與其在臺北市立民生國民中學（下稱民生國中）擔
    任技工之朋友甲○○商議，由甲○○親自或授權乙○○向銀
    行申請信用卡，並交由乙○○使用及支付信用卡款，嗣甲○
    ○於民國（下同）八十九年一月間，將其向臺北國際商業銀
    行申請之卡號0000000000000000號之信用
    卡交與乙○○使用，並於該信用卡遺失後，於同年四月十日
    掛失後補發卡號0000000000000000號之信
    用卡，仍交由乙○○續用，又於同年九月間，授權乙○○代
    為填寫申請書，並提供其身分證影本、戶籍謄本、民生國中
    薪資清單、臺北民生郵局存摺影本等資料作為申辦信用卡之
    用，嗣乙○○向聯邦商業銀行、荷蘭銀行申請信用卡，並分
    別取得卡號0000000000000000號、卡號0
    000000000000000號之信用卡使用，然於九
    十年四月間起，乙○○因經濟轉趨拮据，無力清償信用卡款
    ，前開銀行乃向甲○○催繳，甲○○明知上情，為免遭銀行
    追償，竟基於意圖乙○○受刑事處分之犯意，於同年七月五
    日下午五時許，前往臺北市政府警察局松山分局三民派出所
    （下稱三民派出所）向警員謊稱：前揭信用卡係乙○○冒用
    其身分及證件所申請使用云云，向該管公務員誣告乙○○涉
    犯詐欺及偽造文書罪，案經臺北市政府警察局松山分局報請
    臺灣臺北地方法院檢察署檢察官偵查起訴，經臺灣臺北地方
    法院以九十二年度訴字第八一○號（嗣改分案號為九十三年
    度訴緝字第二九號）分案審理，甲○○為達前揭乙○○受刑
    事處分之目的，乃基於偽證之犯意，在該案於九十三年十二
    月八日臺灣臺北地方法院審理時，就前揭信用卡是否係其親
    自或授權乙○○向銀行申請，並交由乙○○使用，此一對於
    案情有重要關係之事項，在供前經臺灣臺北地方法院諭知具
    結義務及偽證處罰並使之具結後，而為虛偽陳述：伊並未將
    其所申請之臺北國際商業銀行信用卡交付乙○○使用，又聯
    邦商業銀行、荷蘭銀行之信用卡均係乙○○冒用其名義申請
    云云，嗣經臺灣臺北地方法院九十三年度訴緝字第二九號案
    件審理後查悉上情。
二、案經臺灣臺北地方法院檢察署檢察官自動檢舉偵查起訴。
    理  由
壹、程序部分：
    本件被告甲○○及其辯護人於本院準備程序中，均未就本案
    卷內供述證據資料之證據能力提出爭執，且迄於言詞辯論終
    結前，亦未就本院所調查之證據主張有不得作為證據之情形
    ，是本案卷內證據資料均得作為本案證據，且經本院審酌後
    ，認下述證據並無違法取證或證據力明顯偏低之情形，以資
    為證據並無不當，則揆諸刑事訴訟法第一百五十九條之五規
    定意旨，本案經調查之證據，均有證據能力。
貳、實體部分：
甲、有罪部分：
一、訊據上訴人即被告乙○○固坦承於上揭時、地，向三民派出
    所報案，及於原審九十三年度訴緝字第二九號偽造文書案件
    審理時具結作證，惟矢口否認有何誣告及偽證犯行，辯稱：
    伊雖有填寫申請書，向臺北國際商業銀行申辦信用卡，惟伊
    領取該信用卡後未曾使用即遺失，伊有辦理掛失但未申請補
    發，又伊所交付乙○○之國民身分證影本、戶籍謄本、民生
    國中薪資清單、臺北民生郵局存摺影本等文件，係乙○○向
    其索取供作保之用，伊不知乙○○持之冒用伊名義，向聯邦
    商業銀行及荷蘭銀行申請信用卡使用，伊係直至九十年間上
    開信用卡遭乙○○刷爆，接獲前開銀行之催繳通知，始知乙
    ○○冒用其名義使用信用卡，伊在三民派出所申告之內容及
    於本院所為之證述並無虛偽不實云云。
二、惟查：
  (一)被告於原審審理時自承：臺北國際商業銀行之信用卡係伊親
    自辦理，該銀行並將信用卡寄到民生國中給伊等語（見原審
    卷第八十六頁），並有臺北國際商業銀行九十一年九月二十
    五日北商銀信用卡中心（九一）字第○一五七三號函檢附之
    信用卡申請書在卷可稽（見偵字第二五三二五號偵查卷第八
    十頁至第八十一頁），是臺北國際商業銀行信用卡確為被告
    所親自申辦，要無疑義。被告於原審審理時雖供稱：伊領取
    臺北國際商業銀行信用卡後並未使用即遺失，伊有辦理掛失
    但未申請補發云云，然被告於原審九十三年度訴緝字第二九
    號審理中則稱：伊申請臺北國際商業銀行之信用卡後，曾至
    新東陽股份有限公司（下稱新東陽公司）購物簽帳一次即告
    遺失，後來伊有申請停用，但乙○○又申請補發云云（見原
    審訴緝字第二九號刑事卷第一二二頁），是被告就其領得臺
    北國際商業銀行信用卡後，有無刷卡消費一節，前後供述不
    一，已難盡信。況觀諸臺北國際商業銀行信用卡事業處九十
    三年十二月二十二日北商銀信用卡事業處（九三）字第○二
    四三四號函可知，被告所申辦之臺北國際商業銀行信用卡係
    於八十九年四月十日掛失後補發新卡續用（見原審訴緝字第
    二九號刑事卷第一六二頁至第一六三頁），而該信用卡自開
    卡後第一筆消費時間係八十九年一月十四日，消費地點為新
    東陽公司，迄至該信用卡於同年四月十日掛失止，業已簽帳
    消費多達十九次，金額共計三萬八千零五十元，其間尚有二
    次繳款紀錄，金額合計五千零三十元，而該信用卡之帳單地
    址復未曾更改，均為臺北市○○區○○路五段五十二號九樓
    ，此觀卷附臺北國際商業銀行九十一年九月二十五日北商銀
    信用卡中心（九一）字第○一五七三號函檢附之信用卡繳款
    通知書自明（見同上偵查卷第八十三頁至第八十六頁），又
    上址於八十九年至九十年間，為乙○○與其配偶夏瑋琴之住
    所，此亦據證人夏瑋琴於原審證述明確在卷（見原審卷第八
    十一頁），衡情若非被告將該信用卡交付乙○○使用並支付
    信用卡款，焉有將其信用卡帳單寄至乙○○住處之理？又其
    發現該信用卡遺失，既知立即向臺北國際商業銀行信用卡辦
    理掛失，則其對於該信用卡有無遭人不法使用，理應會特別
    注意，詳細探詢，豈有於該信用卡於九十年三月遭刷爆而為
    銀行催繳之際，始知遭該信用卡遭人盜刷之理？此顯悖於常
    情。綜上，足認前揭臺北國際商業銀行信用卡確為被告申請
    後交付被告使用無誤。
  (二)又被告雖另辯稱：前開聯邦商業銀行及荷蘭銀行之信用卡均
    係乙○○冒用伊名義申請，伊直至該等信用卡遭刷爆，經銀
    行通知催繳方知悉云云，然查：
  1.依卷附聯邦商業銀行及荷蘭銀行信用卡申請書觀之，其上所
    載申請人即被告之工作地點及聯絡電話，均與被告自承為其
    親筆所書之臺北國際商業銀行信用卡職業欄所載之資料一致
    （見偵字第二五三二五號偵查卷第七十三頁、第十七頁），
    而荷蘭銀行信用卡申請書上所載之住宅電話號碼00000
    000號，更與被告於九十六年二月八日至臺灣臺北地方法
    院檢察署應訊時自書之家中聯絡電話號碼相同（見偵字第二
    三五○二號偵查卷第六頁），果如被告所言，該聯邦商業銀
    行及荷蘭銀行信用卡係遭乙○○冒名申請，則乙○○豈有明
    知銀行會撥打電話向申請人即被告徵信之情況下，猶填寫被
    告真實之聯絡電話，而不畏遭被告發覺之理？
  2.證人即乙○○之配偶夏瑋琴於原審審理時亦結證：電話號碼
    00000000號，是明湖國中合作社的電話，是我與乙
    ○○自己申請，在合作社使用之電話，八十九年間，被告及
    乙○○曾到我工作之明湖國中合作社找我，說他們要申辦信
    用卡，拜託我幫忙接聽銀行打來找被告之電話，他們要求我
    以被告配偶之身分回應，我說不行，後來銀行有打電話來找
    被告，我就說被告不在，銀行問我是否有這個人，我說有，
    但並未向銀行表明我的身分，他們好像辦了好幾件，我在臺
    北市○○區○○路五段五十二號九樓住處曾收過銀行寄給被
    告之信件長達數月，我均將之置於屏風處，乙○○回來就會
    帶走等語（見原審卷第八十一頁至第八十三頁），核與荷蘭
    銀行信用卡申請書上記載之聯絡人為表姊夏瑋琴、配偶林淑
    薰，聯絡電話號碼皆為00000000等情核屬一致，且
    依荷蘭銀行九十一年十二月十二日九十一年度荷法函催字第
    三八三號函所檢附之信用卡帳單（見同上第二五三二五號偵
    查卷第一一三頁至第一二一頁）所載之信用卡帳單地址，均
    係寄至被告任職之民生國中，收件人之姓名亦均為被告，果
    若該信用卡係遭人冒名申請，被告焉有收受該信用卡帳單長
    達近半年，均未向荷蘭銀行反應之理？
  3.再聯邦商業銀行及荷蘭銀行信用卡申請書所附之身分證影本
    、戶籍謄本、民生國中薪資清單、臺北民生郵局存摺影本等
    資料，均為被告交付乙○○，業據被告坦認在卷（見原審卷
    第十八頁反面），被告雖辯稱該等資料係乙○○要求伊提供
    作保核對資料使用，然該等資料或為個人基本資料，或為個
    人財力之證明，均屬重要文件，且被告擔任證人夏瑋琴之連
    帶保證人，向國泰世華銀行借款之時間為八十八年八月三十
    一日，此有民事支付命令聲請狀、臺灣板橋地方法院九十年
    度促字第三七八六○號支付命令、臺灣板橋地方法院九十年
    度訴字第二二二二號民事判決在卷可稽（見同上第二五三二
    五號偵查卷第五十三頁至第五十七頁），被告既業已提供民
    生國中八十八年七月二十二日生人字第八八○四五號服務證
    明書、民生國中八十八年一月、七月之薪資清單為證明文件
    ，此有國泰世華商業銀行傳真資料、國泰世華商業銀行中和
    分行九十三年十二月十七日（九三）國世中和字第二三二號
    函檢附之在職證明書在卷可佐（見原審訴緝字第二九號刑事
    卷第一四三頁第一四五頁、第一五八頁至第一五九頁），若
    非被告所交付之前開身分證影本、戶籍謄本、民生國中薪資
    清單、臺北民生郵局存摺影本等資料係供乙○○申請信用卡
    之用，焉須一再交付？
  4.參互上情，足證乙○○係經被告授權始以被告名義申請上揭
    聯邦商業銀行、荷蘭銀行信用卡使用無訛。被告前揭辯稱：
    前開聯邦商業銀行及荷蘭銀行之信用卡均係乙○○冒用伊名
    義申請云云，洵非可採。
  (三)另經本院去函遠傳電信股份有限公司調取以被告名義申辦門
    號0000000000、0000000000、000
    0000000、0000000000號之申辦資料，聯
    絡住址雖均為「臺北市○○區○○路五段五十二號九樓」、
    電話「00000000」、「00000000」（見本
    院卷第六十至六十一頁），前開聯絡電話及通訊地址悉與被
    告甲○○授權乙○○以其名義申辦之聯邦商業銀行信用卡申
    請書上所載資料一致（見偵字第二五三二五號偵查卷第七十
    三頁），證人即乙○○之配偶夏瑋琴於原審審理時亦結證證
    實，前開地址、電話，為其等於內湖之住址及使用電話（見
    原審卷第八十一頁、八十三至八十四頁），然縱認前開電話
    亦係乙○○以被告甲○○名義所申辦，是否為冒名申辦，尚
    非無疑，況被告甲○○亦自承關於乙○○冒名申辦電話乙案
    ，已經法院為無罪判決在案（見本院卷第六十九頁反面），
    則亦難執此遽認乙○○即有偽冒被告甲○○名義申辦銀行信
    用卡使用之情至明。
  (四)被告既明知前揭臺北國際商業銀行、聯邦商業銀行及荷蘭銀
    行之信用卡，係由其親自或授權乙○○辦理，並交由乙○○
    使用，猶於九十年七月五日下午五時許，前往三民派出所向
    警員謊稱：前揭信用卡係乙○○冒用其身分及證件所申請使
    用云云，又於該案在九十三年十二月八日原審九十三年度訴
    緝字第二九號案件審理時，就前揭信用卡是否係其親自或授
    權乙○○向銀行申請，並交由乙○○使用，此一對於案情有
    重要關係之事項，在供前經諭知具結義務及偽證處罰，並使
    之具結後陳述：伊並未將其所申請之臺北國際商業銀行信用
    卡交付乙○○使用，又聯邦商業銀行、荷蘭銀行之信用卡均
    係乙○○冒用其名義申請云云，有結文附卷足憑（見原審訴
    緝字第二九號刑事卷第一三六頁），顯係違反事實而為之虛
    偽陳述，其有誣告及偽證之主觀犯意及行為，至為明灼。
  (五)至被告及其辯護人雖聲請傳喚證人李兆堂，欲證明被告之薪
    資條、在職證明等文件，並非被告至世華銀行作保時一併帶
    去，而係被告先交付乙○○夫婦後由其自行交付銀行，故認
    乙○○顯可能影印該等資料持以冒名申辦信用卡；傳喚證人
    盧祖能、陳進賜、林淑薰等人，欲證明被告與其妻感情和睦
    ，無須以公司地址作為帳單收受地址；傳喚證人韓青生，欲
    證明0000000000電話為乙○○所使用，證明乙○
    ○有冒用被告名義申辦電話，並作為荷蘭銀行信用卡申請書
    聯絡電話使用，暨請求向臺北國際商業銀行函查被告甲○○
    信用卡申辦、掛失及申請補發等資料及向荷蘭銀行調取較為
    清晰之信用卡「申請書」，並調查何以嗣後各信用卡帳單寄
    送地址有別於申請書上之聯絡地址；聲請向中國信託商業銀
    行調取被告持有該行卡號000000000000000
    0號之信用卡申辦資料，欲證明該信用卡係被告自行申請及
    使用，帳單均寄至被告任職之民生國中等節，惟查，被告擔
    任證人夏瑋琴之連帶保證人，向國泰世華銀行借款之時間為
    八十八年八月間，而由乙○○於另案偵查中提出被告名義之
    服務證明書、薪資條、存褶影本等文件，均係八十九年、九
    十年間所出具（見（見偵字第二五三二五號偵查卷第三十五
    至四十二頁），足見被告確有一再交付服務證明書、薪資條
    、存褶影本等文件予乙○○之事實，是被告聲請傳喚證人李
    兆堂，欲證明乙○○可能影印其信用資料持以冒名申辦信用
    卡乙節，核無必要。又被告與其妻感情和睦與否，與被告是
    否將信用卡交付乙○○使用，尚無必然關係，又乙○○偽冒
    被告甲○○名義申辦電話之案件，已經法院諭知無罪在案，
    且與本案爭點無涉，已如前述，是被告聲請傳喚證人盧祖能
    、陳進賜、林淑薰、韓青生等人部分，顯無調查之必要。再
    被告向臺北國際商業銀行申辦信用卡之申辦、掛失及申請補
    發等資料，業經檢察官及原審另案調閱附卷在案（見偵字第
    二五三二五號偵查卷第八十至八十一頁、原審訴緝字第二九
    號刑事卷第一六二至一六三頁），而卷附荷蘭銀行信用卡申
    請書就申請人填寫之內容，亦非無法辨認，且被告於八十九
    年一月五日向臺北國際商銀申辦信用卡，而申辦後之當月份
    信用卡帳單（結帳日為八十九年二月三日，見偵字第二五三
    二五號偵查卷第八十三頁）地址即已更改為台北市○○區○
    ○路五段五十二號九樓（乙○○住址），而被告親自收取該
    張信用卡，且有刷卡使用等情，已據被告甲○○於另案原審
    中供明在卷（見原審訴緝字第二九號刑事卷第一二二頁），
    則被告就該聯絡地址之變更，實難諉為不知，又以被告名義
    申請之荷蘭銀行信用卡，自發卡後之信用卡帳單，亦自始即
    以其任職之民生國中地址為其寄送地址，乙○○倘係冒名申
    請，豈會將該帳單寄送地址，更改為被告任職之民生國中，
    而自曝其犯行？足見被告甲○○就該帳單寄送地址之變更，
    亦應知之甚詳，是前開調查證據聲請，顯係被告為稽延訴訟
    所為，自無調查之必要。另前揭中國信託銀行信用卡為公務
    人員請領旅遊補助使用之國民旅遊卡，亦為被告所是認（見
    本院卷第六十九頁反面），是前開信用卡勢必為被告本人所
    持用，且被告本身有無申辦信用卡使用，實與被告是否授權
    乙○○使用信用卡無關，本案事證既明，本院認無再予調查
    之必要，附此敘明。
  (六)綜上所述，被告前揭所辯，顯係卸責之詞，不足採信。本案
    事證明確，被告誣告及偽證犯行，洵堪認定，應依法論科。
三、被告行為後，刑法部分條文業於九十四年一月七日修正，同
    年二月二日公布，並於九十五年七月一日施行，修正後即現
    行刑法第二條第一項規定：「行為後法律有變更者，適用行
    為時之法律，但行為後之法律有利於行為人者，適用最有利
    於行為人之法律。」上開規定乃與刑法第一條罪刑法定主義
    契合，而貫徹法律禁止溯及既往原則，係規範行為後法律變
    更所生新舊法律比較適用之準據法，是刑法第二條本身雖經
    修正，但刑法第二條既屬適用法律之準據法，本身尚無比較
    新舊法之問題，應一律適用裁判時即修正後刑法第二條規定
    以決定適用之刑罰法律，合先敘明。而有關新舊法之比較，
    應就罪刑有關之共犯、連續犯、牽連犯加重等暨其他法定加
    減原因（如身分加減）與加減例等一切情形，綜其全部罪刑
    之結果而為比較（最高法院九十五年第八次刑事庭會議決議
    參照）。經查，刑法第五十五條關於牽連犯之規定，於修正
    後業已刪除，本案被告誣告及偽證之行為，於修正前應依牽
    連犯之規定論以一罪，依新法則應予分論併罰，經比較新舊
    法結果，認適用新法對被告並無較為有利。綜上條文修正前
    、後之比較，自應適用被告行為時之法律，對被告較為有利
    。
四、按刑法上之偽證罪，為形式犯，不以結果之發生為要件，證
    人於供前或供後具結而就案情有重要關係事項，故為虛偽陳
    述，其犯罪即成立，而該罪所謂於案情有重要關係之事項，
    則指該事項之有無，足以影響於裁判之結果者而言，至於其
    虛偽陳述，法院已否採為裁判或檢察官據為處分之基礎，或
    有無採為基礎之可能，皆於偽證罪之成立無影響（最高法院
    七十一年臺上字第八一二七號、八十四年臺上字第三九四九
    號判例參照），本件被告於九十三年十二月八日原審法院九
    十三年度訴緝字第二九號案件審理時，就前揭信用卡是否係
    其親自或同意乙○○向銀行申請，並授權乙○○使用，此一
    對於案情有重要關係之事項所為之虛偽陳述，縱使未經原審
    法院於審理上開案件時採信，依上開判例意旨，亦無礙偽證
    罪之成立，是核被告所為，係犯刑法第一百六十九條第一項
    誣告罪，及刑法第一百六十八條偽證罪。其所犯上開偽證罪
    ，係為達其使乙○○受刑事處罰之目的，與所犯誣告罪間，
    有方法目的之牽連關係，應依修正前刑法第五十五條之規定
    ，從罪質較重之刑法第一百六十九條第一項之誣告罪論處。
五、原審以被告犯行事證明確，適用刑法第一百六十八條、第一
    百六十九條第一項及修正前刑法第五十五條之規定，並審酌
    被告為避免遭銀行追償，明知前揭信用卡係其親自或授權乙
    ○○向銀行申請，並交由乙○○使用，竟向三民派出所警員
    虛偽申告乙○○犯罪，復於原審中以證人身分作證時，就案
    情重要事項為虛偽證言，已對國家司法審判產生重大危害，
    並妨害司法正義之實現，且其犯後猶飾詞圖卸，毫無悔意，
    兼衡其品行、生活狀況、智識程度等一切情狀，量處有期徒
    刑一年二月。又被告犯罪之時間，係在九十六年四月二十四
    日以前，復無其他不合中華民國九十六年罪犯減刑條例所定
    不得減刑之情形，應依同條例第二條第一項第三款之規定，
    減刑二分之一，為有期徒刑七月。經核其認事用法，並無違
    誤，應予維持。
六、被告上訴意旨猶執陳詞辯以：被告交給乙○○在職證明書等
    文件，係為替乙○○之妻作保，信用卡帳單寄送地址均為乙
    ○○家地址，伊不知信用卡被冒用，遠傳電信四支電話亦為
    乙○○冒用被告名義所申辦，況無任何證據證明被告確有同
    意或授權乙○○申辦信用卡云云，然被告就前開乙○○申辦
    及使用各該信用卡之事實，應知之甚詳，且係經其同意授權
    所為，均如前述，而被告前開各節指摘，亦經原審分別敘明
    並無可採，被告上訴意旨並未提出其他積極事證，僅執陳詞
    ，空言指摘原判決不當，為無理由，應予駁回。
乙、無罪部分：
一、公訴意旨另以：被告明知其友人乙○○因信用不佳，無法以
    其本人名義向銀行申請信用卡獲准，竟與乙○○基於意圖為
    自己不法所有之概括犯意聯絡，決由被告出面向銀行申請信
    用卡，再於銀行核准發卡交予被告後，被告再將信用卡交付
    乙○○使用，信用卡消費款項則由乙○○支付。二人達成上
    開協議後，即先於八十九年一月間某日，由被告在不詳處所
    填寫臺北國際商業銀行信用卡申請書，並檢具渠本人所有之
    國民身分證影本、民生國中八十九年一月份薪資清單等資料
    後，向臺北國際商業銀行東湖分行申請信用卡使用，該銀行
    不疑有他，認被告本人欲申請信用卡使用消費並繳付款項，
    陷於錯誤而按被告之信用等級徵信並核發ＶＩＳＡ信用卡正
    卡予被告，被告取得該卡後，即陪同乙○○至如附表編號一
    所示之時、地簽帳消費購買物品，並將該信用卡交付乙○○
    ，由乙○○在該信用卡背面簽署「ＭＫ」之署押後，即將該
    信用卡交付特約商店內不知情之成年售貨員，致該成年售貨
    員陷於錯誤，誤信其為被告本人，遂同意乙○○以該信用卡
    刷卡簽帳消費，並於乙○○在簽帳單上簽署署押完成簽帳手
    續後，交付乙○○所購買之財物；乙○○再持該臺北國際商
    業銀行信用卡於如附表編號二至三十所示之時間、地點連續
    簽帳消費購買商品，致特約商店內不知情之成年售貨員均陷
    於錯誤，誤信其為被告本人，遂同意乙○○以該信用卡刷卡
    簽帳消費，並於乙○○在簽帳單上簽署署押完成簽帳手續後
    ，交付乙○○所購買之財物，上開特約商店並據該等簽帳單
    向臺北國際商業銀行請領簽帳款項，臺北國際商業銀行因誤
    認該卡確為被告本人簽帳消費，遂依各該次消費金額交付款
    項給該等特約商店。乙○○、被告二人復承前意圖為自己不
    法所有及基於利用自動付款設備詐欺之概括犯意聯絡，於八
    十九年九月間某日，由被告在不詳處所親自或委由他人代為
    填寫聯邦銀行德安生活百貨信用卡申請書，並授權乙○○代
    為填寫荷蘭銀行信用卡申請書，填畢後，旋檢具被告之國民
    身分證影本、勞工保險卡影本、民生國中薪資清單、郵政存
    簿儲金簿影本及戶籍謄本等資料後向聯邦商業銀行、荷蘭銀
    行申請信用卡使用，該二銀行均不知有偽，誤以被告本人欲
    申請信用卡使用消費並繳付款項，陷於錯誤而按被告之信用
    等級徵信並核發ＶＩＳＡ信用卡正卡予被告，被告取得該二
    張信用卡後，旋將該二張信用卡交予乙○○，乙○○取得該
    二張信用卡後，即在該等信用卡背面簽署「ＭＫ」之署押，
    於如附表編號三十一至六十七所示之時間，或至銀行自動櫃
    員機即自動付款設備前，插入該信用卡，鍵入密碼及金額預
    借現金，使各該銀行所設自動付款設備辨識系統陷於錯誤，
    誤認其係有正當權源持卡人，連續以該不正方法由該等自動
    付款設備取得屬於各該付款銀行之現金；或前往特約商店連
    續簽帳消費購買商品，該等特約商店內不知情之成年售貨員
    均不知有偽，陷於錯誤，誤信其為被告本人，遂同意乙○○
    以各該信用卡刷卡簽帳消費，並於乙○○在簽帳單上簽署署
    押完成簽帳手續後，交付乙○○所購買之財物，上開特約商
    店再據該等簽帳單、預借現金之付款銀行再依乙○○預借現
    金之金額，分別向聯邦商業銀行、荷蘭銀行請領款項，聯邦
    商業銀行、荷蘭銀行因誤認該卡確為被告本人簽帳消費及預
    借現金，遂依各該金額交付款項給該等特約商店或預借現金
    之付款銀行。因認被告涉犯刑法第三百三十九條第一項詐欺
    取財罪嫌、刑法第三百三十九條之二第一項利用自動付款設
    備詐欺取財罪嫌云云。
二、按犯罪事實應依證據認定之，無證據不得認定犯罪事實，又
    不能證明被告犯罪者，應諭知無罪之判決，刑事訴訟法第一
    百五十四條第二項、第三百零一條第一項分別定有明文。次
    按刑法第三百三十九條詐欺罪之成立，須以行為人意圖為自
    己或他人不法所有，施用詐術而使被害人陷於錯誤為成立要
    件。所謂以詐術使人交付，必須被詐欺人因其詐術而陷於錯
    誤，若其所用方法不能認為詐術，亦不致使人陷於錯誤，即
    不構成該罪（最高法院四十六年臺上字第二六○號判例參照
    ）。
三、公訴人認被告涉有詐欺取財、利用自動付款設備詐欺取財之
    犯行，無非係以乙○○之供述、證人夏瑋琴之證述、臺北國
    際商業銀行、聯邦商業銀行、荷蘭銀行函覆暨檢附之信用卡
    申請書、申請信用卡之相關資料，為其主要論據。訊據被告
    堅詞否認有何詐欺取財、利用自動付款設備詐欺取財犯行，
    辯稱：前開信用卡款均係乙○○所為之消費及預借現金等語
    。
四、經查：
  (一)按被告以外之人於審判外向法官所為之陳述，得為證據，刑
    事訴訟法第一百五十九條之一第一項定有明文。證人夏瑋琴
    就本案業於本院九十三年度訴緝字第二九號偽造文書案件到
    庭作證，並經具結，有結文附卷可稽（見同上本院第二九號
    刑事卷第一五七頁），其任意陳述之信用性已受確定之保障
    ，其於前開案件所為之證詞，自有證據能力。
  (二)前揭臺北國際商業銀行、聯邦商業銀行及荷蘭銀行之信用卡
    ，係由被告親自或授權乙○○辦理，並交由乙○○使用及支
    付信用卡款，業如前述，而該等信用卡既為被告親自或授權
    乙○○代為申請，足見被告本有申請上開信用卡之意，且被
    告所提供予發卡銀行審核之資料均屬真實，上開發卡銀行亦
    係依被告之財力及信用等級加以徵信後據以核發信用卡，自
    難認被告有何詐術之行使，又前開信用卡既為被告授權乙○
    ○使用，則乙○○持之簽帳消費及預借現金即非使用詐術，
    交付財物之特約商店及自動付款設備，亦無陷於錯誤之可言
    。
  (三)又乙○○於八十九年、九十年間之經濟狀況尚可，直至九十
    年間乙○○與夏瑋琴離婚後，經濟才出狀況等情，業據夏瑋
    琴結證在卷（見同上本院第二九號刑事卷第一五二頁），佐
    以前揭臺北國際商業銀行信用卡繳款通知書（見同上第二五
    三二五號偵查卷第八十三頁至第九十九頁），確於八十九年
    二月二十四日、同年三月二十一日、同年四月二十八日、同
    年五月二十二日、同年七月五日、同年八月一日、同年月三
    十一日、同年十月三日、同年月三十日、同年十一月九日、
    九十年一月五日、同年三月十六日，各繳款一千一百八十八
    元、三千八百四十二元、二千一百零七元、二千八百二十五
    元、一千七百三十八元、二千一百六十二元、一千五百五十
    四元、二千元、一萬五千元、一千九百元、一千七百九十六
    元、二千四百二十六元；復觀之前開聯邦商業銀行信用卡歷
    史帳單（見同上第二五三二五號偵查卷第十五頁），於八十
    九年十二月十六日繳款四千七百元；再依卷附荷蘭銀行月結
    單（見同上第二五三二五號偵查卷第一一三頁至第一二一頁
    ），於八十九年十月三十日、同年十二月二十二日、九十年
    一月八日、同年月十五日、同年三月三十日，分別繳款一千
    元、六千六百十元、七千元、六千元、六千七百元，足徵乙
    ○○使用該等信用卡，確有持續繳款，被告及乙○○既無自
    始申請使用該等信用卡即有不予付款之意，則被告主觀上並
    無為自己或他人不法所有之意圖至明。縱被告違反信用卡約
    定條款，將信用卡交付乙○○使用，嗣乙○○並因經濟轉趨
    拮据而未如期清償信用卡款，然此為民事責任問題，尚難以
    詐欺取財、利用自動付款設備詐欺取財罪相繩。
  (四)綜上所述，公訴人所提證據及指出證明之方法，無從說服本
    院形成被告所涉詐欺取財、利用自動付款設備詐欺取犯行有
    罪之心證，此外，復查無其他積極證據足資認定被告涉有公
    訴人所指之上開犯行，自不能證明被告犯罪。原審基於上揭
    理由，諭知被告此部分無罪，經核其認事用法，證據取捨，
    均無不合。
五、檢察官上訴意旨略以：(一)被告甲○○於八十九年一月間，向
    臺北國際商業銀行東湖分行申請信用卡使用前，既已明知其
    友人乙○○因支票遭拒絕往來，且經營電子公司不善倒閉而
    信用不佳，無法以其本人名義向銀行申請信用卡獲准，詎仍
    檢具其本人所有之國民身分證影本、臺北市立民生國民中學
    八十九年一月份薪資清單等資料，以本人名義向銀行申請信
    用卡，而於銀行核准發卡後，再將信用卡交付乙○○使用，
    信用卡消費款項則由乙○○支付。則該銀行認信用卡係甲○
    ○自己所欲使用消費並繳付款項，因之陷於錯誤而按甲○○
    之信用等級徵信並核發VISA信用卡正卡予甲○○；故甲○○
    前述詐欺行為，足以生損害於該銀行對申請人徵信等級管理
    與核發信用卡作業之正確性，殆無疑義。換言之，倘該銀行
    知悉被告甲○○所申辦之信用卡並非自行使用，而係意欲交
    予支票曾遭拒絕往來而信用不佳之乙○○使用，則斷無可能
    核准發卡，亦絕不至於依據甲○○之財力與信用等級作為徵
    信審核與風險評估之基準；就此以觀，實已難謂甲○○並無
    施用詐術使發卡銀行陷於錯誤之詐欺故意。(二)又臺北國際商
    業銀行、聯邦商業銀行及荷蘭銀行之信用卡，係由被告親自
    或授權乙○○辦理，並交由乙○○使用及支付信用卡款，惟
    上開發卡銀行對於被告所申辦之信用卡並非作為自用，而係
    交付乙○○使用乙節，事前並不知情，故其核發信用卡亦係
    依據被告，而非乙○○之財力及信用等級加以徵信後據以為
    之，此已難謂被告並無任何詐術之行使，而上開發卡銀行並
    無任何陷於錯誤之情事。從而，乙○○持之簽帳消費及預借
    現金即屬施用詐術，交付財物之特約商店及自動付款設備，
    亦係誤信乙○○為甲○○本人或誤認其係有正當權源持卡人
    ，因之陷於錯誤而有交付財物之情事，是本件堪認被告與乙
    ○○間，有犯意之聯絡與行為之分擔，仍應依詐欺取財、利
    用自動付款設備詐欺取財之罪責論處云云，惟查：
  (一)被告甲○○向臺北國際商業銀行東湖分行、聯邦商業銀行及
    荷蘭銀行申辦信用卡後，交由乙○○使用，固有違其與各該
    銀行間之信用卡使用契約，然被告甲○○以自己名義，提供
    其本身真實之債信文件，供各該銀行審核徵信，實難謂有何
    施用詐術之情，且被告甲○○申辦前開信用卡後，雖經交付
    乙○○使用，而乙○○亦確有信用紀錄不佳而無法以自己名
    義申辦信用卡使用之客觀情狀，然此與乙○○是否已陷於無
    資力，而無償債能力等情，要屬二事，且由乙○○於八十九
    年二月迄九十年三月間，使用臺北國際商銀信用卡；於八十
    九年十二月間使用聯邦商業銀行信用卡；於八十九年十月迄
    九十年三月間使用荷蘭銀行信用卡期間，均有持續正常繳款
    ，益見乙○○經被告甲○○申辦該等信用卡使用時，並未有
    不予付款之意。嗣後乙○○雖因經濟狀況轉趨拮据，致未能
    按期清償信用卡款，而有積欠信用卡款之情，仍難執此認定
    乙○○及被告甲○○自始即有意圖不法所有之詐欺犯意至明
    。被告甲○○於申請使用該等信用卡時，既未有不予付款之
    意（即詐欺之犯意），自難率以詐欺罪相繩。檢察官上訴意
    旨雖謂被告甲○○以自己名義向臺北國際商業銀行東湖分行
    、聯邦商業銀行及荷蘭銀行申辦信用卡，交付乙○○使用，
    有施用詐術詐欺前開銀行核發信用卡之情云云，難認為有理
    由。
  (二)復按刑事訴訟法第一百六十一條已於民國九十一年二月八日
    修正公布，其第一項規定：檢察官就被告犯罪事實，應負舉
    證責任，並指出證明之方法。因此，檢察官對於起訴之犯罪
    事實，應負提出證據及說服之實質舉證責任。倘其所提出之
    證據，不足為被告有罪之積極證明，或其指出證明之方法，
    無從說服法院以形成被告有罪之心證，基於無罪推定之原則
    ，自應為被告無罪判決之諭知，最高法院九十二年台上字第
    一二八號著有判例。本件於原審調查審理時，修正之刑事訴
    訟法關於舉證責任之規定，已經公布施行，檢察官仍未提出
    適合於證明被告甲○○此部分犯罪事實之積極證據，並說明
    其證據方法與待證事實之關係；而本院對於卷內訴訟資料，
    復已逐一剖析，參互審酌，仍無從獲得被告甲○○涉有詐欺
    取財或利用自動付款設備詐欺取財犯行之有罪心證，本件既
    不能證明被告甲○○涉有前揭詐欺之犯行，自難令負該罪責
    。是檢察官之上訴，為無理由，亦應予駁回。
據上論斷，應依刑事訴訟法第368條，判決如主文。
本案經檢察官賴俊雄到庭執行職務。
中    華    民    國    97    年    6     月    11    日
                  刑事第十庭    審判長法  官 楊炳禎
                                      法  官 陳博志
                                      法  官 李春地
以上正本證明與原本無異。
如不服本判決，應於收受送達後十日內向本院提出上訴書狀，其
未敘述上訴之理由者並得於提起上訴後十日內向本院補提理由書
（均須按他造當事人之人數附繕本）。
                                      書記官 蘇秋
中    華    民    國    97    年    6     月    12    日
附錄：本案論罪科刑法條全文
刑法第168條
於執行審判職務之公署審判時或於檢察官偵查時，證人、鑑定人
、通譯於案情有重要關係之事項，供前或供後具結，而為虛偽陳
述者，處7年以下有期徒刑。
刑法第169條第1項
意圖他人受刑事或懲戒處分，向該管公務員誣告者，處7 年以下
有期徒刑。
附表：
┌──┬────┬─────┬───────┬────┐
│編號│時間（消│地點（消費│消費金額（新臺│發卡銀行│
│    │費日期）│特約商店）│幣）          │        │
├──┼────┼─────┼───────┼────┤
│1   │89.01.14│新東陽股份│1,787         │臺北國際│
│    │        │有限公司  │              │商業銀行│
├──┼────┼─────┼───────┤（依繳款│
│2   │89.01.23│UNI AIRWAY│9,816         │通知書所│
│    │        │S CROP -TA│              │載之消費│
│    │        │IPAI      │              │日期順序│
│    │        │          │              │排列）  │
├──┼────┼─────┼───────┤        │
│3   │89.01.24│全日青超級│1,727         │        │
│    │        │市場股份有│              │        │
│    │        │限公司    │              │        │
├──┼────┼─────┼───────┤        │
│4   │89.01.28│同上      │894           │        │
├──┼────┼─────┼───────┤        │
│5   │89.01.15│陽光語寢具│4,500         │        │
│    │        │行        │              │        │
├──┼────┼─────┼───────┤        │
│6   │89.01.15│新東陽股份│824           │        │
│    │        │有限公司  │              │        │
├──┼────┼─────┼───────┤        │
│7   │89.01.15│波城餐廳有│1,900         │        │
│    │        │限公司    │              │        │
├──┼────┼─────┼───────┤        │
│8   │89.01.15│育冠企業股│917           │        │
│    │        │份有限公司│              │        │
├──┼────┼─────┼───────┤        │
│9   │89.01.22│波城餐廳有│1,400         │        │
│    │        │限公司    │              │        │
├──┼────┼─────┼───────┤        │
│10  │89.01.19│CAPITAL HO│4,800         │        │
│    │        │TEL       │              │        │
├──┼────┼─────┼───────┤        │
│11  │89.01.31│同上      │480           │        │
├──┼────┼─────┼───────┤        │
│12  │89.02.03│元上股份有│390           │        │
│    │        │限公司    │              │        │
├──┼────┼─────┼───────┤        │
│13  │89.02.03│同上      │1,180         │        │
├──┼────┼─────┼───────┤        │
│14  │89.02.23│吸引力綜合│1,200         │        │
│    │        │百貨股份有│              │        │
│    │        │限公司    │              │        │
├──┼────┼─────┼───────┤        │
│15  │89.02.23│同上      │2,304         │        │
├──┼────┼─────┼───────┤        │
│16  │89.02.29│全日青超級│448           │        │
│    │        │市場股份有│              │        │
│    │        │限公司    │              │        │
├──┼────┼─────┼───────┤        │
│17  │89.03.06│育冠企業股│683           │        │
│    │        │份有限公司│              │        │
├──┼────┼─────┼───────┤        │
│18  │89.03.09│UNI AIRWAY│-4,908        │        │
│    │        │S CROP -FI│              │        │
│    │        │NANCE     │              │        │
├──┼────┼─────┼───────┤        │
│19  │89.03.23│波城餐廳有│2,800         │        │
│    │        │限公司    │              │        │
├──┼────┼─────┼───────┤        │
│20  │89.08.18│披披島泰式│1,232         │        │
│    │        │小館      │              │        │
├──┼────┼─────┼───────┤        │
│21  │89.08.18│CAPITAL HO│1,140         │        │
│    │        │TEL       │              │        │
├──┼────┼─────┼───────┤        │
│22  │89.08.20│海之星餐廳│5,200         │        │
├──┼────┼─────┼───────┤        │
│23  │89.09.06│同上      │3,500         │        │
├──┼────┼─────┼───────┤        │
│24  │89.09.18│通雲餐廳  │1,800         │        │
├──┼────┼─────┼───────┤        │
│25  │89.10.03│首都飯店有│1,340         │        │
│    │        │限公司    │              │        │
├──┼────┼─────┼───────┤        │
│26  │89.11.02│北都汽車股│2,886         │        │
│    │        │份有限公司│              │        │
├──┼────┼─────┼───────┤        │
│27  │89.11.02│和信電訊股│490           │        │
│    │        │份有限公司│              │        │
├──┼────┼─────┼───────┤        │
│28  │89.11.02│同上      │6,200         │        │
├──┼────┼─────┼───────┤        │
│29  │89.11.23│金紅金贊酒│2,000         │        │
│    │        │店        │              │        │
├──┼────┼─────┼───────┤        │
│30  │90.04.14│遠傳電信股│1,525         │        │
│    │        │份有限公司│              │        │
│    │        │GJ華納店  │              │        │
├──┼────┼─────┼───────┼────┤
│31  │89.09.21│中國信託商│30,000        │聯邦商業│
│    │        │業銀行（櫃│              │銀行（依│
│    │        │員機預借現│              │消費日期│
│    │        │金）      │              │順序排列│
├──┼────┼─────┼───────┤）      │
│32  │89.09.21│同上      │30,000        │        │
├──┼────┼─────┼───────┤        │
│33  │89.09.22│首都飯店有│2,140         │        │
│    │        │限公司    │              │        │
├──┼────┼─────┼───────┤        │
│34  │89.09.23│同上      │3,250         │        │
├──┼────┼─────┼───────┤        │
│35  │89.09.23│海之星餐廳│12,600        │        │
├──┼────┼─────┼───────┤        │
│36  │89.09.24│同上      │6,600         │        │
├──┼────┼─────┼───────┤        │
│37  │89.09.25│首都飯店有│5,650         │        │
│    │        │限公司    │              │        │
├──┼────┼─────┼───────┤        │
│38  │89.09.26│海之星餐廳│8,800         │        │
├──┼────┼─────┼───────┤        │
│39  │89.09.28│中國信託商│10,000        │        │
│    │        │業銀行內湖│              │        │
│    │        │分行（櫃員│              │        │
│    │        │機預借現金│              │        │
│    │        │）        │              │        │
├──┼────┼─────┼───────┤        │
│40  │89.09.29│金紅金贊酒│6,600         │        │
│    │        │店        │              │        │
├──┼────┼─────┼───────┤        │
│41  │89.09.29│首都飯店有│4,450         │        │
│    │        │限公司    │              │        │
├──┼────┼─────┼───────┤        │
│42  │89.09.30│金紅金贊酒│6,160         │        │
│    │        │店        │              │        │
├──┼────┼─────┼───────┤        │
│43  │89.10.01│大湖餐館成│640           │        │
│    │        │功店      │              │        │
├──┼────┼─────┼───────┤        │
│44  │89.10.09│中國信託商│2,000         │        │
│    │        │業銀行內湖│              │        │
│    │        │分行（櫃員│              │        │
│    │        │機預借現金│              │        │
│    │        │）        │              │        │
├──┼────┼─────┼───────┤        │
│45  │89.10.17│首都飯店有│1,320         │        │
│    │        │限公司    │              │        │
├──┼────┼─────┼───────┼────┤
│46  │89.10.05│萬客隆股份│2,937         │荷蘭銀行│
│    │        │有限公司內│              │（依消費│
│    │        │湖店      │              │日期順序│
├──┼────┼─────┼───────┤排列）  │
│47  │89.10.05│同上      │672           │        │
├──┼────┼─────┼───────┤        │
│48  │89.10.05│首都飯店有│7,400         │        │
│    │        │限公司    │              │        │
├──┼────┼─────┼───────┤        │
│49  │89.10.06│同上      │5,750         │        │
├──┼────┼─────┼───────┤        │
│50  │89.10.06│松青商業股│2,047         │        │
│    │        │份有限公司│              │        │
│    │        │大湖分公司│              │        │
├──┼────┼─────┼───────┤        │
│51  │89.10.07│金紅金贊酒│9,240         │        │
│    │        │店        │              │        │
├──┼────┼─────┼───────┤        │
│52  │89.10.09│首都飯店有│1,340         │        │
│    │        │限公司    │              │        │
├──┼────┼─────┼───────┤        │
│53  │89.10.09│新東京小吃│3,000         │        │
│    │        │店        │              │        │
├──┼────┼─────┼───────┤        │
│54  │89.10.10│名臨餐廳有│19,200        │        │
│    │        │限公司    │              │        │
├──┼────┼─────┼───────┤        │
│55  │89.10.12│松青商業股│649           │        │
│    │        │份有限公司│              │        │
│    │        │大湖分公司│              │        │
├──┼────┼─────┼───────┤        │
│56  │89.10.12│首都飯店有│2,020         │        │
│    │        │限公司    │              │        │
├──┼────┼─────┼───────┤        │
│57  │89.10.13│名臨餐廳有│9,600         │        │
│    │        │限公司    │              │        │
├──┼────┼─────┼───────┤        │
│58  │89.10.14│水都旅館股│1,531         │        │
│    │        │份有限公司│              │        │
├──┼────┼─────┼───────┤        │
│59  │89.10.14│中國信託商│10,000        │        │
│    │        │業銀行（櫃│              │        │
│    │        │員機預借現│              │        │
│    │        │金）      │              │        │
├──┼────┼─────┼───────┤        │
│60  │89.10.15│華南商業銀│6,000         │        │
│    │        │行（櫃員機│              │        │
│    │        │預借現金）│              │        │
├──┼────┼─────┼───────┤        │
│61  │89.10.15│名臨餐廳有│4,320         │        │
│    │        │限公司    │              │        │
├──┼────┼─────┼───────┤        │
│62  │89.10.16│金紅金贊酒│12,000        │        │
│    │        │店        │              │        │
├──┼────┼─────┼───────┤        │
│63  │89.10.17│萬客隆股份│1,747         │        │
│    │        │有限公司內│              │        │
│    │        │湖店      │              │        │
├──┼────┼─────┼───────┤        │
│64  │90.01.16│同上      │3,235         │        │
├──┼────┼─────┼───────┤        │
│65  │90.01.16│家福股份有│4,690         │        │
│    │        │限公司    │              │        │
├──┼────┼─────┼───────┤        │
│66  │90.01.16│萬客隆股份│5,748         │        │
│    │        │有限公司內│              │        │
│    │        │湖店      │              │        │
├──┼────┼─────┼───────┤        │
│67  │90.01.19│同上      │1,500         │        │
└──┴────┴─────┴───────┴────┘


司法院資訊處製作；財團法人民間司法改革基金會備份。
